【裁判字號】    95,台上,1287
【裁判日期】    950316
【裁判案由】    殺人
【裁判全文】
最高法院刑事判決            九十五年度台上字第一二八七號
    上訴人  甲○○
上列上訴人因殺人案件，不服台灣高等法院台南分院中華民國九
十四年八月十八日第二審更審判決（九十四年度重上更(六)字第六
○號，起訴案號：台灣台南地方法院檢察署八十五年度偵字第二
二一五號），提起上訴，本院判決如下：
   主  文
上訴駁回。
   理  由
本件原判決認定：上訴人甲○○曾於民國八十年間因竊盜案件，
經台灣台南地方法院判處有期徒刑七月確定，並於八十一年八月
八日執行完畢，猶不知悔改。又因其於八十四年三月間，在台南
市南門城持酒瓶毆打張正雄，而張正雄誤以為係黃木森所為，乃
於八十四年六月間亦在台南市南門城砍傷黃木森，嗣三人欲冰釋
嫌隙，上訴人乃邀同張正雄共搭計程車於八十五年二月十一日十
九時許抵達台南縣永康市○○路七十一巷一一二弄十五號黃木森
向其女友借住之住宅，相聚飲酒互致歉意，至同日十九時四十五
分許，三人均有些許醉意，張正雄乃對其本人於八十四年三月間
曾遭上訴人毆打一事表示不滿，二人即因而發生爭執並進而拉扯
，拉扯中上訴人摸到張正雄隨身攜帶之水果刀一把，乃將之拿下
，詎料張正雄竟以雙手將皮衣胸前開襟處，分由左右兩側掀拉開
，而挺出胸膛，並二度以「你敢殺嗎？」之語刺激上訴人，上訴
人怒不可遏，頓萌殺人之犯意，即以右手持上開水果刀，猛力刺
向張正雄左上胸部成三〤二〤六公分刀刺傷，深及左肺上葉，致
張正雄失血過多而當場死亡，嗣於同日二十一時二十分許警察據
報隨即趕赴現場，當場查獲上訴人，並扣得上開張正雄所有之水
果刀一把等情。係以上開事實，上訴人固坦承於前揭時間邀同張
正雄一同前往黃木森前揭住處一同飲酒（原判決正本誤植為上訴
人邀同黃木森前往張正雄住處），惟矢口否認有殺人之犯行，辯
稱：當天其是去當和事佬，黃木森與張正雄結怨，因賠償金額未
能協調，發生口角衝突，黃木森怒而刺殺張正雄，並躲至屋外水
溝旁，其藏匿處之地上樹葉留有血跡，又以報紙包水果刀，將寶
特瓶及塑膠酒杯丟棄，倘其（指上訴人本人）刺殺張正雄，豈會
留在現場並報案；又案發時其坐在張正雄左邊，如其行刺，張正
雄傷必在胸側，皮衣必遭刺破；又其左手掌曾因車禍骨折，迄案
發時尚未痊癒，應無能力持刀猛刺張正雄致死。其曾因心律不整
就醫，且測謊前夕整夜喝酒，均足影響測謊之正確性等語。惟查
：(一)張正雄於前揭時地左上胸部位被尖刀刺殺一刀，成三〤二〤
六公分刀刺傷，深及左肺上葉而當場失血死亡等情，業據台灣台
南地方法院檢察署檢察官督同法醫師相驗明確，有驗斷書、相驗
屍體證明書、勘驗筆錄可稽，復有行兇用之水果刀扣案。張正雄
全身僅此一處刀刺傷，顯見係一人持刀行刺，而案發時僅有上訴
人及證人黃木森二人，張正雄坐於廚房之右牆角（其後方及右方
均為牆壁阻擋），黃木森與張正雄中間有一方形桌面相隔相對而
坐，上訴人則坐於二人之間（即黃木森之右前方，張正雄之左前
方），行刺時各方均站立而無移動位置，已據黃木森與上訴人迭
次供明一致，並有上訴人所繪製兇案發生時，其與死者張正雄、
證人黃木森之座位圖一份及兇案現場照片四張可按。倘係黃木森
持刀刺殺張正雄，張正雄尚可向左閃避，且二人之間隔一桌面，
距離較遠，黃木森縱能勉強刺中張正雄，著力不深，應不至一刀
深及肺葉，況中間尚有上訴人可伸手阻擋，反之，如係上訴人行
兇持刀刺殺，張正雄則毫無閃避空間，因上訴人由張正雄左面刺
來，張正雄前、後、右三方，分別為桌面及牆壁所阻，且上訴人
與張正雄相距甚近，得以迅速猛力刺中張正雄之要害，而黃木森
隔一桌面，在被害人與上訴人二人之另一側，不能有效阻擋。由
現場三人所坐之位置及張正雄被刺致命部位等情觀之，張正雄應
係上訴人出手所刺殺；上訴人辯稱案發當時張正雄坐於黃木森對
面，二人距離甚近，為黃木森刺殺可及之範圍，且正面持刀刺殺
必造成受有平行於地之傷痕，而張正雄傷痕係平行於地，本件應
是黃木森所殺等語，但證人即相驗之台灣台南地方法院檢察署法
醫師伊玉亮證稱：正面、左邊的位置都可以刺殺，但左邊比較方
便，死者的胸口之傷角度不大，比較接近平行地面，刀口雖然比
較平，但因胸部是真空，在壓力下，刀子刺進去會往下，有點斜
斜的進去，但是平的等語，何況倘係坐於正面之黃木森所為，依
上訴人所供，黃木森將其推開刺張正雄一刀，則依黃木森所坐之
位置，如何右手握刀，又能推開而不傷及上訴人且快速刺向張正
雄？若係先推開上訴人，又如何能立即快速拿起桌上刀子刺向張
正雄，而張正雄均無反應而任由黃木森推人取刀並刺下之理，上
訴人上開辯解與經驗法則有違。參以兇案現場照片所示，張正雄
死亡時係坐在椅子上，面向上訴人座位方向，倘係黃木森行刺，
以張正雄所受之傷深及肺部，兇刀必牢固於張正雄胸部，尚未拔
出時，張正雄根本無法移動身體，剎那間拔出兇刀後，張正雄突
受此重創必以面向黃木森之姿勢往後倒退坐於自己椅子上，衡情
，張正雄斷無於受重創下，尚有意將自己身體左移十五度斜向面
對上訴人座位之方向後，再往後坐於椅子上，足徵案發時，張正
雄站立將身體左移十五度斜向面對上訴人與之爭吵時，上訴人始
突持上開水果刀行刺張正雄左胸，因之張正雄受此重創後，倒退
坐於自己椅子上時，面向著上訴人座位之方向，始符合經驗法則
。至依現場照片所示，張正雄所穿皮上衣並無遭刺破損之痕跡，
但上訴人於原法院前審陳稱死者遭刺前，係以雙手攤開皮衣，並
說「給你刺」等語，黃木森於偵查中亦證稱上訴人與張正雄二人
發生口角，張正雄就站起來，並說「你敢嗎」，上訴人就說「你
以為我不敢」，第二次又這樣，甲○○就刺過去等語，堪認張正
雄於遭刺前，係二次以「你敢殺嗎」之語挑釁，乃將皮衣攤開後
，上訴人始持水果刀刺其左胸，則該皮衣當然未被刺及而無破損
，此事實尚難執為對上訴人有利之認定。(二)本案經前台灣省政府
警務處刑事警察大隊鑑識人員對黃木森及上訴人進行測謊，詢以
：「案發當天，你有無拿刀刺殺張正雄」？黃木森答：「沒有」
，經分析顯示並無不實反應，上訴人雖亦答稱：「沒有」，但經
分析則顯示呈不實反應，有鑑驗通知書一紙附卷；上訴人雖辯稱
於測謊前夕，與其弟李宗展整夜喝酒，於測驗時生理狀況極差，
又曾患有心律不整，亦影響測謊鑑驗之正確性等語；但二人就一
起喝酒至何時所供不一，李宗展證言無可採信。縱上訴人於測試
前夕喝酒，至是日下午鑑驗時，已逾六小時，自無影響鑑驗之正
確性。復查並無上訴人曾因心律不整至醫院就診紀錄，況上開測
試時，曾就上訴人案發當天之生理及心理狀況於測試前予以調查
，又正式測試前，為了解上訴人生理狀況是否適合進行測試，乃
先以模擬中性卡片數字刺激測驗法（The Stimulation Card tes
t ）檢測其生理反應情形後，始進行有關本案問題之詢問測試，
故本案係採嚴謹控制之標準程序進行測試，有測謊機關檢附測試
前調查及測謊結果效度與信度之相關資料等覆函足稽，上開測謊
結果與上開認定相符，益徵上訴人確有刺殺張正雄無訛。(三)就上
訴人與張正雄爭吵原因，黃木森於警詢雖供稱確實原因伊不知道
，於偵查中改稱二人談及前次傷害之事，於原法院前審則結證稱
二人談到應賠償砍傷伊醫藥費之事二度發生口角，未賠償伊醫藥
費，上訴人想扮和事佬，「或許」他可以從中拿一點外快，黃木
森前後所供雖不一，然上訴人行兇前確與張正雄因前次傷害之事
（即八十四年三月間在台南市南門城持酒瓶毆打張正雄之事）發
生口角並拉扯則無異，審酌口角當時，死者、上訴人及黃木森三
人均已略有酒意，事後黃木森僅能依其記憶，回想當時曾談及之
話題而推測上訴人之主觀動機，此從黃木森係以「或許」之不確
定用語可知，自難以其前後推測之詞不一，即認上訴人無殺人之
動機。(四)證人即警員黃振華、邱春明於原審證稱：「當時我們在
線上巡邏，接到值班通報說復興路七十一巷某處有打架糾紛，我
們趕到現場，見到死者是坐椅子上，及上訴人甲○○，他（指甲
○○）伏在桌上，不知是假寐還是在睡覺，我們問他發生什麼事
？他說他喝酒醉了，什麼都不知道，救護人員比我們先到，救護
人員對我們說，這個人可能已斷氣了，我們有問甲○○，死者是
誰殺的，他推說什麼都不知道，他也未說死者是黃木森殺的，亦
未講殺人的人已經跑掉這話……」、「現場有整理過，看不出來
有血跡」，而上訴人亦供承係其報警及叫救護車，設張正雄係黃
木森所殺死，上訴人既向警方報案，於警員黃振華、邱春明抵達
現場處理時，為何不即時向該二警員陳明張正雄係黃木森所殺？
卻推說什麼都不知道，經該二證人一再追問張正雄為何人所殺？
上訴人仍一再推說不知道，顯見上訴人自始即擬狡賴卸責。上訴
人雖於原法院前審辯稱當時其說不是伊的事情，不是說不知道，
並向刑事警員說人（指兇手黃木森）從後面跑了；然經黃振華、
邱春明否認後，上訴人改稱不知道是向救護人員還是警員等語，
足見上訴人刻意閃躲問題，有意隱瞞事實，且上訴人供承黃振華
、邱春明到場係著制服，上訴人豈有向救護人員報告之理？死者
張正雄如非上訴人所殺，豈有於警員到場一再詰問時推說什麼都
不知？而案發時抵達現場救護車為其達醫院（現更名為三友醫院
）救護車，該醫院表示已無當時救護車相關資料，復據證人即小
隊長葉志芳到庭證稱當時分局沒有救護車，都叫外面的救護車，
不知救護人員是那一家等語，事實上無法傳訊該救護人員，益徵
上訴人飾詞狡辯，圖嫁禍於黃木森至明。(五)證人張正憲於偵查時
證稱張正雄案發當日晚上六時半到妹妹那裡，妹妹趕他趕快回家
睡覺等語；證人即黃木森上開住處鄰居葉茂鑫於警詢中證稱：「
伊子葉振全於十九時四十五分，有聽到隔壁廚房（指黃木森暫住
處）有哀叫聲音（叫一大聲），後就沒有聲音，伊於二十時十分
返回家中，約十分鐘後進入浴室洗澡，聽到隔壁有一男子說『幹
你娘』、『衝三小』……後約一分鐘就有人開鐵門出去」等語；
於原法院前審，葉茂鑫、葉振全同此證述。參諸上訴人於原法院
前審供稱黃木森係開鐵門跑到屋後水溝旁躲藏等語，可知證人葉
茂鑫、葉振全上開證詞與事實合。再參以證人黃木森於原法院
更一審證稱張正雄被刺一刀，說胸口痛等語，可見張正雄遭刺時
並非立即死亡，則其發出哀叫聲，應可理解；且上訴人與黃木森
均稱渠等案發後身上均無受傷，足見證人葉振全上述聽到哀叫聲
，顯係張正雄遭刺時所發出。綜上，案發當日晚上六時半，張正
雄離開其妹妹住處後，與上訴人於七時抵達黃木森處，而上訴人
係於七時四十五分許刺殺張正雄一刀致死，應可認定；為其所憑
之證據及認定之理由。復以：(一)上訴人雖辯稱：曾於八十五年一
月二十三日發生車禍，左手第四掌骨骨折，案發時根本無能力持
刀猛刺張正雄等語；然參以上訴人於更審前供承：張正雄在所穿
皮衣暗袋內有放一把水果刀，其將之拿下放在前面桌子上等語，
另黃木森指稱上訴人係以右手持水果刀刺殺，無解於上訴人非以
骨折之左手，而係以右手持刀刺殺張正雄甚明。(二)上訴人辯稱黃
木森與張正雄有兩次刀械衝突，其係前往當和事佬，無任何動機
及理由刺殺張正雄等語。雖證人即張正雄之弟張正憲證稱張正雄
與黃木森於八十四年三月、六月發生打架，而黃木森確實有遭張
正雄殺傷等語；但黃木森迭次指稱上訴人邀張正雄至其住處是對
殺傷伊一事道歉，因八十四年三月間在台南市南門城，上訴人傷
害張正雄，張正雄以為是其（指黃木森）所為，而將其殺傷，所
以要向伊道歉，上訴人與張正雄談起上次傷害之事發生口角，上
訴人就刺殺張正雄一刀等語。參以張正雄雖遭殺傷，既已砍殺黃
木森為報復，應無表示道歉之理，倘上訴人前未有持酒瓶打傷張
正雄，使張正雄誤認黃木森所為，致殺傷黃木森，上訴人應無主
動邀張正雄前往黃木森之宅和解之理，足徵黃木森上開所指，應
足採信，上訴人邀張正雄前往找黃木森，尚非充當「和事佬」，
實係三人間互有嫌隙，擬談和冰釋甚明。(三)經第一審及原法院前
審勘驗結果，黃木森右手掌大拇指基部固有舊傷痕，但黃木森供
稱傷痕於案發前就有，案發時傷已經好了等語，參以若屬案發時
之新傷痕，黃木森於警、偵訊筆錄上捺指印或簽名時，必被發現
而作進一步查詢，並載明筆錄，惟卷內有關之筆錄並無此記載，
況檢察官於八十五年二月十二日、同年月二十三日偵訊上訴人及
黃木森時已注意及其等二人身上有無受傷情事，黃木森稱其與上
訴人均沒有受傷；設若黃木森身上有新傷痕，檢察官應無不作進
一步訊問之可能；因之，堪認黃木森右手掌大拇指基部係屬舊傷
痕，與本案無關。又扣案之兇刀係單刃之水果刀，右手握該刀行
刺，衡情不論係正握或反握，縱因此受傷，亦僅右手虎口或手掌
底部位受傷，不可能造成右手掌大拇指基部之傷痕，益徵黃木森
右手掌大拇指基部之傷痕，難執為認定黃木森即為兇手之依據。
(四)黃振華、邱春明於原法院前審證稱現場有刻意整理過，自廚房
出來的通道地面上，還有濕濕的樣子等語，上訴人與黃木森顯然
逗留在兇案現場，將現場犯罪跡證予以處理清除，而黃木森參與
整理現場，致其鞋子沾有血跡，在其躲藏屋外水溝旁地上之樹葉
亦沾到血跡，及其將兇刀以報紙包上，並將盛米酒之寶特瓶、塑
膠杯拿到屋外丟棄而不棄置在屋內垃圾桶，此乃處理現場必然之
現象，尚難執此作為有利上訴人認定之依據。扣案之兇刀經台南
縣警察局永康分局於案發時進行採取指紋，並未發現指紋，無法
比對，有函在卷，又扣案染有血跡之樹葉，與抽取黃木森及上訴
人血液之紗布上之血跡，送請法務部調查局檢驗結果：一、上訴
人之血跡紗布，其血型為Ｂ型血型。二、黃木森之血跡紗布，其
血型為Ｏ型。三、送驗證物：樹葉一袋，有人血存在，其血型為
Ｏ型血型，惟因腐敗，無法驗出具DNA 型別，有檢驗通知書附卷
，均無礙於認定上訴人為本案之兇手。上訴人於原審具狀聲請調
查證據稱：黃木森與死者之血型均為Ｏ型，扣案證物樹葉一袋上
之人血，是否為黃木森抑死者之血，無從調查；亦於理由欄內，
逐一詳加指駁及說明。因認上訴人所為係犯刑法第二百七十一條
第一項之殺人罪。其曾犯竊盜罪，經判處有期徒刑七月確定，於
八十一年八月八日執行完畢，有台灣台南地方法院檢察署刑案資
料查註紀錄表、台灣高等法院被告全國前案紀錄表附卷可稽，其
於受有期徒刑執行完畢後，五年以內再犯本件有期徒刑以上之罪
，係屬累犯，惟法定刑為死刑、無期徒刑部分，依法不得加重，
僅就法定刑有期徒刑部分加重其刑。因而撤銷第一審不當之科刑
判決，適用刑法第二百七十一條第一項、第四十七條、第三十七
條第一項，審酌上訴人之素行，犯罪之動機、目的及僅因受被害
人之言語挑釁而行刺被害人一刀斃命、其犯罪後猶飾詞狡卸，毫
無悔意等情，量處無期徒刑，並宣告褫奪公權終身。扣案之水果
刀一把，雖係上訴人供犯罪所用之物，但非違禁物，亦非其所有
，爰不予宣告沒收；經核於法尚無違誤。上訴意旨略稱：(一)原判
決謂：「行刺時各方均站立而無移動位置」，究指三人於行刺時
並未移動交換？或均佇立原地未動？不無疑義，且黃木森證稱上
訴人與張正雄發生拉扯時，其曾阻擋將上訴人推開，足證三人行
刺時位置早已有移動，又測謊鑑驗結果變數甚多，均會影響其正
確性，且施測人員是否具專業性之心理犯罪專家，仍不無存疑，
原判決以三人原始坐位推定上訴人為行兇之人，又依憑測謊鑑定
即遽認上訴人為本件之兇手，有證據調查未盡及採證違背證據法
則之違誤。(二)葉振全所聽到者，究係「哀叫聲」或「相罵聲」，
又究係發自何人，又何以其未能聽到張正雄受傷後之呻吟聲？原
判決未予釐清，遽認係聽到「哀叫聲」，而為不利上訴人之認定
，其採證難謂適法。(三)黃木森躲藏處樹葉之血跡為黃木森所沾染
，且其右手受有刀傷，其位置與持刀殺人者相符，原判決竟認上
開均無礙認定上訴人係兇手，其認事用法顯非允當。(四)上訴人已
告知救護人員兇手為他人，以為救護人員會轉告警員，警員亦可
能因現場吵雜，未聽清楚上訴人答話，原審未詳為調查審酌，即
為不利上訴人之認定，有證據調查未盡之違法。(五)黃木森關於案
發當天，上訴人與張正雄何時到達，二人發生爭執之原因，及上
訴人刺殺張正雄前，二人有無拉扯、黃木森有無搶下刀子等，前
後所供不一，又黃木森所供上訴人係右手反握刀柄由上往下刺，
此與張正雄胸部之傷呈近平行不符，可見行兇者非上訴人。再倘
上訴人係兇手，既已清洗擦拭兇刀，其上已無指紋，黃木森何需
再以報紙包住，並為湮滅證據而將可能沾染血跡、指紋之收音機
、酒瓶、酒杯攜離現場？又上訴人於清理現場後何以不逕自離去
，反而報警並在現場等候？而黃木森確曾二度與張正雄刀械衝突
，案發後右手大拇指基部受有刀傷，又逃離現場，足見黃木森才
是兇手，原判決採證顯與證據法則有違等語。惟查：一、原判決
於理由內已就案發時上訴人、張正雄、黃木森三人所在之位置、
張正雄被刺殺時三人並無移動位置，及張正雄受傷情形，詳為說
明其如何認定站立在張正雄左前方之上訴人應係行兇之人，又說
明本件測謊鑑定係依一定程序進行，如何具有效性，足以採為不
利上訴人之證據，其認事採證，並無上訴意旨(一)所指之證據調查
未盡及採證違背證據法則之違法。二、葉振全所聽到之聲音應係
「哀叫聲」，並非「相罵聲」，原判決已說明其取捨之理由，至
「哀叫聲」係發自何人，葉振全係在隔壁聽聞，自不能期其供出
係由何人發出，又張正雄被殺後有無發出呻吟聲，葉振全何以未
聽到，此均屬與本件犯罪構成要件無關之枝節，並不影響原判決
此部分之認定。另黃木森躲藏處樹葉沾有血跡，因其參與清理現
場，及黃木森右手掌大姆指基部之傷痕，應係舊傷，與本件兇殺
案件無關，均不足為有利上訴人之認定，原判決亦詳為說明其論
斷之理由。又原審已再傳訊警員黃振華、邱明春查明上訴人確於
警員到場時，推說不知何人行兇，未明說黃木森係兇手等情，上
訴人此部分辯解不足以採信，原判決上開所為論斷俱與卷內資料
相符，亦無證據調查未盡及採證違法之情形，上訴意旨(二)(三)(四)殊
非適法。三、原判決已依張正憲、葉茂鑫、葉振全之證述，說明
其認定上訴人與張正雄係於案發當晚七時許到達黃木森居處之理
由，又黃木森就上訴人與張正雄發生爭執之原因，前後供述固非
一致，但原判決已詳為說明尚難以此認定上訴人無行兇之動機，
另亦就上訴人所辯張正雄所受之傷係平行於地面，應係坐於對面
之黃木森所殺乙節，如何不足以採納，於理由內詳予說明及指駁
，復說明黃木森以報紙包裹兇刀，並將酒瓶、酒杯攜離現場，係
因兇案在其居處發生，其參與清理現場，難執為有利上訴人之認
定，上開所為論斷，俱與卷內資料相符，亦與經驗法則無悖。上
訴意旨(五)係就原審採證認事之適法職權行使及原判決已說明之事
項，再為事實上之爭執，亦非適法。綜上所述，上訴人之上訴非
有理由，應予駁回。
據上論結，應依刑事訴訟法第三百九十六條第一項，判決如主文。
中    華    民    國  九十五  年    三    月   十六   日
                      最高法院刑事第十二庭
                          審判長法官  林  永  茂
                                法官  洪  文  章
                                法官  蘇  振  堂
                                法官  蕭  仰  歸
                                法官  何  菁  莪
      本件正本證明與原本無異
                                      書  記  官
中    華    民    國  九十五  年    三    月  二十二  日
                                                      v
附錄：本件論罪法條
刑法第二百七十一條第一項：
殺人者，處死刑、無期徒刑或十年以上有期徒刑。


司法院資訊處製作；財團法人民間司法改革基金會備份。
